臺灣臺南地方法院民事判決
110年度訴字第1735號
原      告  邱瑞山
訴訟代理人  陳進長律師
被      告  財政部國有財產署南區分署即陳漢遺產管理人

法定代理人  黃莉莉
訴訟代理人  黃耀光
複  代理人  王文文
被      告  邱瑞欽
            邱成  
            邱瑞鴻

            陳議春
上列當事人間請求分割共有物事件，本院於民國111年7月28日言
詞辯論終結，判決如下：
    主      文
兩造共有坐落臺南市○○區○○段000地號、面積8,844平方公尺土地
，准予分割如附圖方案所示：編號Ａ部分、面積2,863平方公尺土
地，分歸被告陳議春取得；編號Ｂ部分、面積3,199平方公尺土地
，分歸原告及被告邱瑞欽、邱成、邱瑞鴻取得，並依應有部分比
例保持共有；編號Ｃ部分、面積2,782平方公尺土地，分歸被告財
政部國有財產署南區分署即陳漢遺產管理人取得。
訴訟費用由兩造按附表所示應有部分比例負擔。
    事實及理由
一、本件被告邱瑞欽、邱成、邱瑞鴻、陳議春經合法通知，均未
    於最後言詞辯論期日到場，核無民事訴訟法第386條所列各
    款情形，爰依原告之聲請，由其一造辯論而為判決。
二、原告起訴主張：坐落臺南市○○區○○段000地號、面積8,844平
    方公尺土地（以下簡稱系爭土地）為兩造所共有，應有部分
    如附表所示；系爭土地為一般農業區用地，使用地類別為農
    牧用地，屬農業發展條例第3條第1項第11款所定義之耕地，
    受農業發展條例第16條第1項每宗耕地分割後每人所有面積
    應達0.25公頃之限制，然關於同條例修正前已共有之耕地，
    於同條例修正後，共有人分別移轉其持分土地予新共有人，
    並經多次移轉，其共有人數仍維持或少於同條例修正前之共
    有人數，雖其共有人間持分已有變動，惟基於農地產權單純
    化之立法意旨，且土地原屬農業發展條例修正施行前之共有
    耕地，合於上開農業發展條例第16條第1項第4款之情形，自
    得依前開規定辦理分割（參內政部台內地字第0000000號行
    政解釋及「耕地分割執行要點」第12點），系爭土地於農業
    發展條例89年修正施行前之共有人分別為原告及被告陳漢、
    邱瑞欽、邱成、邱瑞鴻及陳○○等6人，嗣陳○○就系爭土地之
    持分於民國91年10月30日由被告陳議春以分割繼承之原因繼
    承取得，其分割後，土地宗數並未超過修正前共有人數，依
    上開說明，其分割合於上開農業發展條例第16條第1項第4款
    規定，故本件分割不受農業發展條例第16條第1項本文規定
    最低分得面積之限制，是系爭土地符合法令之規定而得分割
    為單獨所有；且兩造間就系爭土地未定有不分割之契約，亦
    無因物之使用目的不能分割之情事，復不能達成分割協議，
    原告自得請求分割系爭土地。又系爭土地目前大部分係作魚
    塭使用，各共有人於分割前大致已有獨自占有使用之位置，
    從而，原則上本件分割方案宜以各共有人使用現況為分割，
    較可避免分割爭議。爰依民法第823條第1項之規定，請求分
    割系爭土地如附圖（即臺南市○里地○○○○○○○○○號111年5月3
    日法囑土地字第30000號土地複丈成果圖）方案（以下簡稱
    原告方案）所示，並聲明求為判決如主文第1項所示。
三、被告方面：
（一）被告陳議春：我同意依原告方案分割，我確定要分在如附
      圖所示編號Ａ部分，土地上都是魚塭、沒有房屋。
（二）被告財政部國有財產署南區分署即陳漢遺產管理人：被告
      分配位置有廟字及金爐坐落其上，對被告比較不公平，其
      餘請鈞院依法審酌。並聲明：原告之訴駁回，訴訟費用由
      原告負擔。
（三）被告邱瑞欽、邱成、邱瑞鴻均未於言詞辯論期日到場，亦
      未提出書狀作何聲明或陳述。
四、得心證之理由：　　
（一）按共有人除共有物之使用目的不能分割或契約訂有不分割
      之期限外，得隨時請求分割共有物；共有物之分割，依共
      有人協議之方法行之，分割之方法不能協議決定者，法院
      得因任何共有人之請求，命為以原物分配於各共有人。民
      法第823條第1項前段、第824條第1項、第2項第1款前段分
      別定有明文。本件原告主張系爭土地為兩造所共有，應有
      部分如附表所示，各共有人就系爭土地又無不分割之特約
      ，系爭土地亦無不能分割之情形，惟對於分割方法迄未能
      達成協議之事實，業據提出土地登記謄本及地籍圖謄本為
      憑，且為到場被告所不爭執，堪信為真實。從而，原告依
      前揭規定，請求分割系爭土地，自無不合，應予准許。
（二）次按共有物之分割，依共有人協議之方法行之。分割之方
      法，不能協議決定者，法院得因任何共有人之聲請，命為
      下列分配：以原物分配於各共有人。變賣共有物，以價金
      分配於各共有人。民法第824條第1項、第2項分別定有明
      文。又分割共有物以原物分配於各共有人為原則，法院就
      共有物為裁判分割時，應依民法第824條之規定為適當之
      分割，即應斟酌各共有人之意願、利害關係、共有物之性
      質、分割後之經濟效用及公共利益等定一適當公平之方法
      ，最高法院81年度臺上字第16號及89年度臺上字第724號
      判決要旨參照。經查：
　　⒈系爭土地大部分為魚塭，南側坐落一棟廟宇（廖安宮）及
      其前方六角金爐等情；業經本院履勘現場查明，有本院11
      1年1月17日勘驗測量筆錄可稽。
　　⒉本院審酌系爭土地現況、臨路情形、兩造對分割方案之意
      願、系爭土地分割後經濟效用之發揮及利用、各共有人可
      分得之面積等情，認將系爭土地依原告方案【如附圖所示
      ：編號Ａ部分、面積2,863平方公尺土地，分歸被告陳議春
      取得；編號Ｂ部分、面積3,199平方公尺土地，分歸原告及
      被告邱瑞欽、邱成、邱瑞鴻取得，並依應有部分比例保持
      共有；編號Ｃ部分、面積2,782平方公尺土地，分歸被告財
      政部國有財產署南區分署即陳漢遺產管理人取得】分割，
      兩造分割後取得之土地，在經濟效用之發揮及土地之利用
      上均較佳。爰依民法第824條第2項第1款規定，將兩造共
      有系爭土地依原告方案分割，並判決如主文第1項所示。
五、末按因共有物分割、經界或其他性質上類似之事件涉訟，由
    敗訴當事人負擔訴訟費用顯失公平者，法院得酌量情形，命
    勝訴之當事人負擔其一部。又共同訴訟人因連帶或不可分之
    債敗訴者，應連帶負擔訴訟費用。民事訴訟法第80條之1、
    第85條第2項分別定有明文。本件係因分割共有物事件涉訟
    ，法院斟酌何種分割方法較能增進共有物之經濟效益，並兼
    顧兩造之利益，以決定適當之分割方法，不因何造起訴而有
    不同，故原告請求裁判分割共有物雖有理由，惟關於所支出
    之訴訟費用，應由共有人全體按應有部分比例負擔，較為公
    平，爰判決如主文第2項所示。
六、據上論結，本件原告之訴為有理由，依民事訴訟法第385條
    第1項前段、第78條、第80條之1，判決如主文。
中　　華　　民　　國　　111 　年　　8 　　月　　11　　日
                      臺灣臺南地方法院民事第二庭
                            法  官  王 獻 楠
上為正本係照原本作成。
如不服本判決，應於送達後20日內，向本院提出上訴狀並表明上
訴理由，如於本判決宣示後送達前提起上訴者，應於判決送達後
20日內補提上訴理由書（須附繕本），如委任律師提起上訴者，
應一併繳納上訴審裁判費。
中　　華　　民　　國　　111 　年　　8 　　月　　11　　日
                            書記官  蕭 雅 文　
附表：應有部分比例   邱瑞欽 42400分之3834 邱成 42400分之3834 邱瑞山 42400分之3834 邱瑞鴻 42400分之3834 陳議春 10600分之3432 財政部國有財產署南區分署即陳漢遺產管理人 10600分之3334